臺北高等行政法院判決
　　　　　　　　　　　　　　　　　　 93年度訴字第03269號
　　　　　　　　　　　　　　　.
原　　　告　甲○○
訴訟代理人　何崇民律師
被　　　告　經濟部智慧財產局
代　表　人　蔡練生（局長）住同上
訴訟代理人　乙○○
　　　　　　丙○○
上列當事人間因新型專利申請事件，原告不服經濟部中華民國93
年9月9日經訴字第09306225620號訴願決定，提起行政訴訟。本
院判決如下：
    主  文
原告之訴駁回。
訴訟費用由原告負擔。
    事  實
壹、事實概要：
    緣原告甲○○前於民國（下同）91年8月14日以「多內角固
    定棘輪扳手之防脫離結構改良」向被告經濟部智慧財產局申
    請新型專利，經被告編為第00000000號審查，不予專利（下
    稱系爭專利）。原告不服，申請再審查，案經被告於93年3
    月9日以（93）智專三(三)16026字第09320226970號專利再審
    查核駁審定書為仍應不予專利之處分。原告不服，提起訴願
    ，旋遭駁回，遂向本院提起行政訴訟。
貳、兩造聲明：
一、原告聲明求為判決：
(一)、訴願決定及原處分均撤銷，並命被告准予系爭專利之申請。
(二)、訴訟費用由被告負擔。
二、被告聲明求為判決：
(一)、駁回原告之訴。
(二)、訴訟費用由原告負擔。
參、兩造之爭點：
一、原告主張之理由：
(一)、系爭專利確實係以擋片達到防止螺固件在扳動中脫出之功效
    ，然而訴願委員認為，本案將擋片由成形於棘輪上改為成形
    於扳手頭上，並不具有功效上之增進，此乃委員認知上之謬
    誤所致，實際上系爭專利於再審及訴願中均一再提及，本案
    將擋片設置於扳手之扳手頭一側，除具有防止螺固件於扳動
    中脫出之功效，更能提供棘輪一抵靠力道，使棘輪能穩固設
    置於扳手頭內，由此可知將擋片設置於扳手頭一側，實具有
    功效上之增進（可增強棘輪之抵靠力，使棘輪更為穩固），
    而90年1月11日審定公告之第00000000號「扳手扳動螺帽防
    脫結構」新型專利案（下稱引證案）並不具有此一功效，故
    系爭專利明顯具有進步性實屬無庸置疑，且該訴願委員在未
    對此項功效加以理解分析之情況下，便草率認定系爭專利不
    具進步性，對於該訴願委員無視此一說明，逕自將本案視為
    無用之構造可知，該訴願委員只是複抄被告之處分理由，而
    未能在明確瞭解系爭專利之結構特徵後再做出合理定奪，此
    乃訴願委員一大過失，實無法令人心服。
(二)、訴願委員亦認為系爭專利將擋片設置於扳手頭部將會造成扳
    手頭部之結構較為複雜，而認為系爭專利不具進步性，提出
    此一論點僅能表示訴願委員專業素養之不足，系爭專利將擋
    片設置於一圓柱形之扳手頭上，而引證案將擋片設置於棘輪
    上，棘輪乃一具有數凸肋之結構體，故在棘輪如此複雜之結
    構上設置擋片所需之難易度遠高於本案，訴願委員如此短淺
    之目光與見識，令人哭笑不得。由上清楚可知，系爭專利於
    說明書中已載明擋片設置於扳手頭所能達到之功效與具體實
    施方式，然而委員卻無視本案說明書與訴願中之說明，敷衍
    草率處理審定進而將本案核駁，此乃委員認知上之誤差所致
    ，於是原告特別在此釐清本案所具功效增進之處，綜上，可
    知本案除具有防止螺固件脫出之功效，更可增加棘輪之穩固
    性，且整體結構更較引證案為簡易，因此本案實具有明顯之
    進步性，亦符合專利法第98條第2項之規定，實不該以被告
    武斷之方式將本案核駁。
二、被告主張之理由：
    查不論系爭專利或引證案結構均係於扳手頭部10之夾持座22
    有一開口略小於棘動體20的擋扳13，且兩者皆有防脫、抵靠
    和穩固之目的，其功效相同，故原告所言並非屬實；原告又
    訴稱：「本案將擋片設置於一圓柱形之扳手頭上，而引證案
    將擋片設置於棘輪上，棘輪乃一具有數凸肋之結構體，故在
    棘輪如此複雜之結構上設置擋片所需之難易度遠高於本案」
    等云云，雖原告上指出：引證案將擋片設置於棘輪上，將帶
    來棘輪製造上之複雜，同理可推知，難不成將擋片設置扳手
    頭上，而在扳手頭製造上比較引證案之扳手頭容易加工嗎？
    故本案僅將延伸出之擋片加工程序和困難轉至扳手頭上而已
    ，更何況，新型申請案功效應就請求標的直接論究功效之有
    無，而非如何製造此新型請求標的之製程是否簡單？或是製
    程成本是否得以降低？上述揭示之製作方法均非新型保護之
　　標的，故與新型無涉，自非新型專利法所稱之「功效增進」
    範疇。綜上所述，系爭專利仍屬利用習知技術直接將相同元
    件（擋片）改設置於扳手頭上之簡單運用，此為熟習該項技
    術者所能輕易完成，且確無功效上之增進，因此本案不具進
    步性，並無違誤，故起訴理由應不成立。綜上所述，引證案
    皆已揭露系爭專利特徵，系爭專利僅是擋版位置之轉移而已
    ，功效上都是與引證案相同，不具進步性，被告原處分並無
    違法，原告之訴應予駁回。
    理  由
一、按凡對物品之形狀、構造或裝置之創作或改良，而可供產業
    上利用之新型者，得依法申請取得新型專利，固為本件核駁
    處分時專利法第97條暨第98條第1項所明定。惟其新型如「
    係運用申請前既有之技術或知識，而為熟習該項技術者所能
    輕易完成且未能增進功效時」，仍不得依法申請取得新型專
    利，復為同法第98條第2項所明定。
二、本件第00000000號「多內角固定棘輪扳手之防脫離結構改良
    」新型專利申請案，包含一扳手主體，該扳手主體一端之頭
    部內形成有一容室，用以容設一棘輪體，該棘輪體具有一挾
    持座係用以套接螺帽，其特徵在於：該扳手主體於其容室一
    側之開口周緣係向內延伸一擋板，該擋板所形成之開口略小
    於該挾持座之開口，藉在達到防止螺帽脫離挾持座的同時，
    更能降低製造組裝成本，並進而達其具有更佳之結構性者。
三、被告係認本案與90年1月11日審定公告之第00000000號「扳
    手扳動螺帽防脫結構」新型專利案（下稱引證案）不同處只
    在本案之擋片直接連於扳手之頭部，而引證案之擋片則在棘
    輪上，本案因而造成扳手頭部的構造複雜性，此種擋片位置
    的變化，難稱具進步性，乃為應不予專利之處分。
四、原告起訴意旨略謂：系爭案令擋片成形於扳手頭上，僅增加
    一車床加工步驟而已，且可配合一般棘輪使用；而引證案扳
    手之頭部結構雖較為簡單，然其棘輪之加工步驟卻需大費周
    章，在鍛造時較為麻煩且良率較低。又本案在扳手頭上設置
    擋片，不僅具有防止螺固件滑脫之功效，亦能有效提供棘輪
    抵靠，使棘輪結構更為穩固，並延長壽命，被告認定本案僅
    在於擋片成形之位置不同，忽略將擋片成形於扳手頭所能帶
    來結構上之穩固與功效上之增進，因而誤認為系爭專利不具
    進步性，自有違誤云云。
五、本院判斷如下：
(一)、經查，本案與引證案不同處只在本案之擋片直接連接於扳手
    之頭部，而引證案之擋片則在棘輪上。惟系爭專利或引證案
    結構均係於扳手頭部10之夾持座22有一開口略小於棘動體20
    的擋扳13，且兩者皆有防脫、抵靠和穩固之目的，其功效相
    同，故原告主張系爭案有功效之增進，並非屬實。兩案都是
    提供棘輪扳手扳動螺帽防脫離之功效。故本案擋片位置之置
    換，為熟習該項技術者所能輕易完成且未能增進功效，難謂
    具進步性。
(二)、原告雖稱本案僅增加一車床加工步驟，整體結構製程較引證
    案簡單，惟不同構造有不同之製程或加工方式，本案棘輪之
    加工步驟雖較引證案簡單，然扳手頭部之加工步驟卻較引證
    案複雜，系爭案僅將延伸出之擋片加工程序和困難轉至扳手
    頭上而已，並無功效之增進。
(三)、況按新型申請案功效應就申請專利範圍請求標的直接論究功
    效之有無，而非製造此新型請求標的之製程，蓋製程並非系
    爭案申請專利範圍之標的，自不得作為論述功效增進之理由
    。是以製程簡單與否或製程成本是否降低，均屬之製作方法
    ，尚非系爭案新型申請專利範圍之標的，與系爭案新型之要
    件無涉，自非新型專利進步性所稱之功效增進範疇，原告主
    張系爭案整體結構製程較引證案簡單。，顯係將製程專利與
    本件系爭案新型結構混為一談，殊不可採。
六、綜上所述，被告所為本案應不予專利之處分，揆諸首揭法條
    規定，洵無違誤。訴願決定遞予駁回，亦無違誤，均應予維
    持。本件原告之訴為無理由，應予駁回。
據上論結，本件原告之訴為無理由，爰依行政訴訟法第九十八條
第三項前段，判決如主文。
中　　華　　民　　國　　94　　年　  11　　月　　1　　 日
                       第七庭 審判長 法  官 劉介中
                                     法  官 黃秋鴻
                                     法  官 李玉卿
上為正本係照原本作成。
如不服本判決，應於送達後20日內，向本院提出上訴狀並表明上
訴理由，如於本判決宣示後送達前提起上訴者，應於判決送達後
20日內補提上訴理由書（須按他造人數附繕本）。
中　　華　　民　　國　　94　　年　  11　　月　　1　　 日
                                     書記官 黃明和
